臺灣臺中地方法院民事判決
110年度簡上字第305號
上  訴  人  蕭碧雲  
被上訴人    游弘彬  
訴訟代理人  楊惠雯律師
複代理人    洪健茗  
上列當事人間履行契約事件，上訴人對於中華民國110年5月20日
本院臺中簡易庭110年度中簡字第42號第一審判決提起上訴，本
院於民國111年5月6日言詞辯論終結，判決如下：
    主      文
一、上訴駁回。
二、上訴人應給付被上訴人新臺幣7萬元，及自民國110年10月28
    日起至清償日止，按週年利率百分之5計算之利息。
三、第二審訴訟費用(含追加之訴)由上訴人負擔。
    事實及理由
壹、程序方面：
　　按當事人於第二審為訴之變更或追加，非經他造同意，不得
    為之，但請求之基礎事實同一者，不在此限，民事訴訟法第
    446條第1項、第255條第1項第2款分別定有明文，依民事訴
    訟法第436條之1第3項規定，前開規定於簡易訴訟上訴程序
    亦有適用。查被上訴人於原審依兩造簽訂之協議書(見原審
    卷第25頁，下稱系爭協議書)約定請求上訴人給付新臺幣(以
    下除載明人民幣外，均同為新臺幣)49萬9445元，嗣於第二
    審追加依系爭議書之約定，請求上訴人給付上訴審律師費7
    萬元，核被上訴人前開追加之訴，與其於原審起訴主張之基
    礎事實，均係依系爭議書之約定而為請求，其請求之基礎事
    實同一，是被上訴人於本院為訴之追加，與上開規定無違，
    應予准許。
貳、實體方面：
一、被上訴人主張：
(一)於原審主張：　　
    兩造原為夫妻關係(於民國95年9月28日離婚)，被上訴人在
    大陸地區之不動產有部分登記在訴外人彭莉名下，被上訴人
    於104年間請上訴人協助對彭莉在大陸地區提起民事訴訟（
    下稱系爭訴訟），訴訟過程中所支付之律師費、訴訟費、交
    通費、執行費等均由被上訴人墊付，嗣大陸地區人民法院1
    審判決彭莉應返還人民幣50萬3371元及自西元2005年12月1
    日起按年息百分之6計算之利息。彭莉上訴2審後，因上訴人
    不願協助處理系爭訴訟2審事宜，兩造乃於108年3月28日訂
    立系爭協議書，約定上訴人於取得彭莉應返還之款項後，應
    先返還被上訴人訴訟過程中所支付之律師費、訴訟費、執行
    費，餘款再由被上訴人取得3分之2、上訴人取得3分之1比例
    分配。系爭訴訟於2審經調解成立，約定彭莉應給付人民幣3
    0萬元。上訴人已取得彭莉給付之人民幣30萬元，依系爭協
    議書之約定，上訴人應先返還被上訴人所支出之律師費人民
    幣9萬元、訴訟費人民幣1萬2480.64元、執行費人民幣8882
    元，再將餘額人民幣18萬8638元之3分之2即人民幣12萬5758
    元分配予被上訴人，故上訴人共計應給付被上訴人人民幣23
    萬7120元，然上訴人嗣僅陸續給付被上訴人人民幣14萬0210
    元，尚有人民幣9萬6910元(依起訴時匯率折合新臺幣41萬51
    62元)迄未給付。再上訴人未依系爭協議書履行給付義務，
    致被上訴人提起本件訴訟請求被告上訴人為上開給付，因而
    支出律師費7萬元，依系爭協議書第4條約定，應由違約之上
    訴人負擔。爰依系爭協議書約定請求上訴人給付被上訴人合
    計48萬5162元(逾上開範圍部分未繫屬本院，非本院審理範
    圍，於茲不贅)。
(二)於上訴審追加：
　　上訴人拒不依系爭協議書給付款項予被上訴人，於原審受部
    分敗訴判決後提起本件上訴，被上訴人因此再支出第二審律
    師費7萬元，依系爭協議書第4條約定，應由違約之上訴人負
    擔。爰依系爭協議書第4條約定，追加請求上訴人給付被上
    訴人7萬元及法定遲延利息。
二、上訴人抗辯：
(一)系爭協議書第5 條約定因本協議書涉訟，雙方同意由大陸地
    區東莞人民地方法院管轄，屬有國際合意管轄之約定，復未
    明文約定大陸地區東莞人民地方法院不具有排他之管轄，自
    應認大陸地區東莞人民地方法院有排他之國際管轄權，我國
    法院對於系爭協議書所生爭議並無管轄權。
(二)彭莉係兩造離婚前被上訴人在大陸所包養之二奶，被上訴人
    為討好彭莉，將兩造離婚前購置於江西南昌及廣東東莞之兩
    戶房屋之所有權2分之1，未經上訴人同意而贈與彭莉，嗣被
    上訴人與彭莉感情生變，被上訴人始將上情告知上訴人，要
    求上訴人以自己名義提起系爭訴訟，向彭莉索回前贈與之房
    產，由被上訴人先墊付各項費用後，經大陸人民法院1審判
    決彭莉應返還上訴人人民幣50萬3371元及自西元2005年12月
    1日起按年息百分之6 計算之利息，而非賠償被上訴人，故
    該筆賠償金上訴人自有處分權。上訴人並與被上訴人約定，
    將來如獲賠償，將把該賠償金全數留給兩造所生的3名兒女
    。
(三)彭莉提起上訴後，被上訴人反悔先前要將賠償金留給兒女之
    承諾，並擬具系爭協議書，強逼上訴人簽名，上訴人因長年
    受被上訴人家暴、人身、精神恐嚇，在被上訴人淫威逼迫下
    無奈簽立系爭協議書。依系爭協議書約定，係就大陸人民法
    院1 審裁判金額人民幣50萬3371元及利息做分配，非就調解
    後之人民幣30萬做協議，彭莉係依調解金額賠償，而非依照
    判決金額及利息賠償上訴人，兩造就系爭協議書所約定的條
    件既未成就，系爭協議書即失其效力。
(四)系爭協議書是在108年3月28日調解成立前所簽立，被上訴人
    於108年11月23日以手機簡信告知兩造大女兒稱：「如執行
    拍賣我可以答應25萬給她(指上訴人)，如以調解方式我最多
    給15萬。」，大女兒問：「爸請問是實拿嗎還是還要扣其它
    的」，被上訴人答稱：「實拿。」。是兩造已以上訴人實拿
    人民幣15萬元之新協議取代系爭協議。上訴人陸續於108年7
    月25日匯款人民幣5萬0050元、108年7月26日匯款人民幣4萬
    0200元、108年7月27日匯款人民幣4萬元、108年7月29日匯
    款人民幣2萬元給被上訴人，共計人民幣15萬0250元，則上
    訴人實拿金額為人民幣14萬9750元（300000元－150250元＝14
    9750元），未超過約定之15萬元人民幣，應認上訴人已履約
    完畢，被上訴人再以系爭協議書請求上訴人給付顯無理由。
(五)縱兩造有簽訂系爭協議書，彭莉應支付之賠償金係法院判予
    上訴人，而非兩造所共有，僅上訴人對該賠償金有處分權，
    被上訴人並無向上訴人請求分配賠償金之權，故系爭協議書
    之性質，應屬上訴人將系爭賠償金部分贈予被上訴人之協議
    。贈與物之權利未移轉前，贈與人得撤銷其贈與，其一部已
    移轉者，得就其未移轉之部分撤銷之，上訴人以答辯狀繕本
    之送達，視為撤銷尚未支付之贈與金額，上訴人自無須再向
    被上訴人給付任何款項等語置辯。
三、原審為被上訴人一部勝訴、一部敗訴之判決，即判決上訴人
    應給付被上訴人48萬5162元本息；另駁回被上訴人其餘之訴
    。上訴人就其敗訴部分聲明不服，提起本件上訴，被上訴人
    則於本院為訴之追加。兩造之聲明為：
(一)上訴人聲明：
　　1.上訴部分：　　
 　　(1)原判決不利於上訴人部分廢棄。
 　　(2)上開廢棄部分，被上訴人在第一審之訴駁回。
    2.被上訴人第二審追加部分：
　　　駁回被上訴人追加之訴。
(二)被上訴人聲明：
　　1.上訴部分：上訴駁回。
    2.被上訴人第二審追加部分：
　　　上訴人應給付被上訴人7萬元，及自110年10月21日民事答
      辯狀暨擴張聲明狀(見本院卷第83-88頁)繕本送達上訴人
      翌日起至清償日止，按年息百分之5計算之利息。
四、本件經兩造整理並簡化爭點，結果如下：
(一)兩造不爭執之事項(見本院卷第158-159頁)：
1、兩造於108年3月28日訂立系爭協議書(見原審卷第25-27頁)。
2、上訴人已匯款人民幣2萬、4萬、4萬、4萬、100、100、10元
   ，計人民幣14萬0210元予被上訴人。(但上訴人主張所匯金額
   超過上開金額，參見原審卷第211頁、本院卷第82頁)
(二)兩造爭執之焦點：
1、我國法院對於系爭協議書所生爭議是否有管轄權。
2、上訴人是否有出具委任狀委任大陸之律師與彭莉於大陸二審
   法院成立調解。
3、上訴人如有委任大陸律師與彭莉於訴訟中成立調解，則非經
   法院判決給付，系爭協議書約定條件是否未成就？
4、被上訴人於108年11月23日以手機簡信告知兩造大女兒稱：「
   如執行拍賣我可以答應25萬給她(指上訴人)，如以調解方式
   我最多給15萬。」，大女兒問：「爸請問是實拿嗎還是還要
   扣其它的」，被上訴人答稱：「實拿。」，兩造是否成立新
   協議，取代系爭協議？
5、系爭協議書之性質，是否為上訴人將系爭賠償金部分贈予被
   上訴人之協議？上訴人抗辯撤銷贈與，是否有理由？
6、上訴人匯款予被上訴人之金額究為上訴人所稱之人民幣15萬0
   250元？還是被上訴人所稱之人民幣14萬0210元？
7、被上訴人依系爭協議書，請求上訴人給付48萬5162元，及其
   中41萬5162元自民國109年10月7日起，其餘7萬元自民國110
   年4月9日起，均至清償日止，按年息百分之5計算之利息，是
   否有理由？
8、被上訴人於本件第二審追加依系爭協議書，請求上訴人給付
   本件第二審律師費7萬元及法定遲延利息，是否有理由？
五、得心證之理由：
(一)按國際裁判管轄之合意，除當事人明示或因其他特別情事得
    認為具有排他亦即專屬管轄性質者外，通常宜解為僅生該合
    意所定之管轄法院取得管轄權而已，並不當然具有排他管轄
    之效力（最高法院108年度台抗字第373號裁定參照）。查兩
    造簽訂系爭協議書第5條約定：「若因本協議涉訟，雙方同
    意由大陸地區東莞人民地方法院管轄。」（見原審卷第25頁
    ），並未明示合意選定大陸地區東莞人民地方法院為專屬、
    排他之管轄法院，依此約定意旨，僅使大陸地區東莞人民地
    方法院取得管轄權，並不排除本院之管轄權。本件兩造均為
    臺灣地區人民，上訴人住所在本院管轄區域，本院就此訴訟
    事件自有管轄權，上訴人抗辯本院無管轄權云云，並不足採
    。
(二)被上訴人請求上訴人協助出名在大陸地區對彭莉提起民事訴
    訟，以取回被上訴人前贈與彭莉之江西南昌及廣東東莞兩戶
    房屋所有權2分之1，經大陸地區人民法院1審判決彭莉應返
    還上訴人人民幣50萬3371元及利息，彭莉提起上訴後，兩造
    簽訂系爭協議書，嗣經上訴人出具授權委任書之大陸地區律
    師與彭莉於訴訟中成立調解，調解內容為彭莉應給付上訴人
    人民幣30萬元，上訴人已取回該人民幣30萬元等情，有系爭
    協議書、廣東省東莞市中級人民法院民事調解書及廣東省東
    莞市第一人民法院執行通知書（見原審卷第29-31頁）、執
    行申請書(見本院卷第245-251頁)、授權委託書(見本院卷第
    255頁)在卷可稽。且上訴人自認上開授權委託書上之簽名係
    伊所為等語(見本院卷第242頁)，足見上訴人確有出具授權
    委任書，授權大陸地區律師與彭莉於訴訟中成立調解，堪以
    認定。上訴人否認有出具委任狀委任大陸地區律師與彭莉於
    大陸地區二審法院成立調解云云，要無可採。再系爭協議書
    第2條既約定：「…2.目前被告(彭莉)提出上訴，2審案號因
    中院還未立案尚不確定。3.為此甲(即被上訴人)乙(即上訴
    人)約定以上訴訟案件，於乙方取得被告(按即彭莉)返還本
    金及利息時，扣掉甲方於訴訟時支付之律師費、訴訟費、交
    通費、執行時產生之必要費用後，按照甲方取得2/3，乙方
    取得1/3方式分配。」，則被上訴人依此約定請求上訴人給
    付，自屬有據。
(三)依系爭協議書第2條之上開內容，可知兩造係在彭莉提出上
    訴後簽立系爭協議書，則系爭協議書所載「甲乙約定以上訴
    訟案件，於乙方取得被告返還本金及利息時…」，顯非以第1
    審判決彭莉應返還上訴人人民幣50萬3371元及利息之金額為
    分配，亦無限定以2審判決金額即排除2審調解金額為分配，
    前開訴訟事件既由上訴人與彭莉成立調解，彭莉給付金額亦
    由上訴人取得，自已符合系爭協議書約定「於乙方取得被告
    (即彭莉)返還本金及利息時…」之要件。上訴人抗辯兩造簽
    立系爭協議書係以1審判決人民幣50萬3371元及利息為分配
    協議，非就調解金額人民幣30萬元為協議，彭莉非依判決金
    額賠償，故系爭協議書約定條件未成就即失效力云云，並非
    可採。
(四)按稱贈與者，謂當事人約定，一方以自己之財產無償給與他
    方，他方允受之契約；贈與物之權利未移轉前，贈與人得撤
    銷其贈與，其一部已移轉者，得就其未移轉之部分撤銷之，
    民法第406條、第408條第1項定有明文。依被上訴人提出廣
    東省東莞市第一人民法院民事判決書記載，上訴人於該案主
    張江西南昌及廣東東莞兩戶房屋係兩造婚姻關係存續中，由
    被上訴人出資購買並贈與1半產權予彭莉，上訴人就被上訴
    人出資購買房屋及贈與彭莉本不知情，該案判決並認定被上
    訴人贈與彭莉購屋款人民幣50萬3371元，該贈與無效，因被
    上訴人就上訴人於該案主張彭莉應返還上訴人該款項無異議
    ，而判決彭莉應給付上訴人人民幣50萬3371元及利息，有該
    判決書在卷可參（見原審卷第225-233頁），顯然前開判決
    彭莉應給付上訴人人民幣50萬3371元及利息，本應歸屬被上
    訴人所有。系爭協議書約定上訴人就訴訟所得扣除被上訴人
    支付之律師費、訴訟費及執行費等，應分配3分之2由被上訴
    人取得，本非上訴人之財產，自不生贈與被上訴人之問題。
    上訴人抗辯撤銷贈與，其毋庸給付云云，自不足採。
(五)上訴人又抗辯被上訴人於108年11月23日以手機簡訊告知兩
    造大女兒同意上訴人實拿人民幣15萬等語，並提出通訊畫面
    為證（見原審卷第71頁）。惟被上訴人稱此15萬之條件需上
    訴人協助被上訴人拍賣彭莉房屋及提供上訴人帳戶及銀行卡
    供被上訴人使用，然上訴人並未提供其帳戶及銀行卡供被上
    訴人使用，故仍需回到系爭協議書約定，並提出通訊畫面為
    證（見原審卷第123、213-215頁）。查上訴人所提通訊畫面
    僅有被上訴人與兩造之大女兒間對話片段，並無全部對話內
    容，亦不能明瞭被上訴人同意「如以調解方式我最多給15萬
    」係基於何條件所為允諾及條件是否成就，且此對話存於被
    上訴人與兩造之大女兒間，亦不能當然於兩造間發生效力。
    上訴人抗辯被上訴人同意變更系爭協議書約定，由上訴人分
    配人民幣15萬元云云，亦不足採。
(六)上訴人抗辯其陸續於108年7月25日匯款人民幣5萬0050元、1
    08年7月26日匯款人民幣4萬0200元、108年7月27日匯款人民
    幣4萬元、108年7月29日匯款人民幣2萬元給原告，共計人民
    幣15萬0250元，並提出交易明細、通訊畫面及簡訊為證（見
    原審卷第163-189頁）。被上訴人則稱僅收到匯款人民幣14
    萬0210元，並提出中國銀行交易流水明細清單為證（見原審
    卷第211頁）。經比對中國銀行交易流水明細清單與上訴人
    所提資料，被上訴人於108年7月25日僅收到上訴人匯款人民
    幣10元，另於108年7月28日收到上訴人匯款人民幣4萬元，
    惟並無收到如上訴人所稱於108年7月25日匯款人民幣5萬005
    0元，另上訴人所提用以證明其於108年7月25日匯款人民幣5
    萬0050元之交易明細、匯款簡訊畫面（見原審卷第163-169
    頁），顯示其於108年7月25日轉出人民幣10元，及分別匯款
    人民幣20元、3萬元、2萬元，然匯款對象帳戶不明，另上訴
    人所提通訊畫面，上訴人稱「我今天是匯50050元人民幣，
    一天只能匯5萬人民幣」等語後，被上訴人係稱「好的，那
    你明天再匯吧。」等語（見原審卷第181-183頁），足見被
    上訴人並未表明有確認收到人民幣5萬0050元無誤，自不能
    據此認定除被上訴人承認上訴人於108年7月25日匯款人民幣
    10元外，同日另有匯款人民幣5萬0040元，則上訴人抗辯其
    陸續匯款人民幣15萬0250元予被上訴人尚非可信，應以被上
    訴人所稱收到上訴人匯款人民幣14萬0210元為可採。
(七)被上訴人主張於前開訴訟支出1審律師費人民幣3萬元，2審
    律師費人民幣4萬元，強制執行律師費人民幣2萬元，合計人
    民幣9萬元，業據其提出律師事務所報價單、中國銀行人民
    幣匯款業務回單、授權委託書及中國銀行交易流水明細清單
    為證（見原審卷第217-223頁）。又被上訴人主張支出前開
    訴訟1審訴訟費用人民幣1萬2480.64元、執行費人民幣8882
    元，亦有前開廣東省東莞市中級人民法院民事調解書及廣東
    省東莞市第一人民法院執行通知書記載可佐（見原審卷第30
    、31頁），亦堪認為真正。依系爭協議書約定，上訴人取得
    彭莉支付人民幣30萬元，扣除被上訴人支付之律師費、訴訟
    費及執行費合計人民幣11萬1362元（90000元＋12480.64元＋8
    882元＝111362元，元以下捨去），剩餘人民幣18萬8638元（
    300000元－111362元＝188638元），應依被上訴人取得3分之2
    、上訴人取得3分之1方式分配，被上訴人應分配人民幣12萬
    5758元（188638×2/3＝125758元，元以下捨去），加計上訴
    人應返還被上訴人支付之律師費、訴訟費及執行費合計人民
    幣11萬1362元，上訴人依系爭協議書約定應給付被上訴人人
    民幣23萬7120元（111362元＋125758＝237120元）。扣除上訴
    人已匯給被上訴人人民幣14萬0210元，上訴人尚應給付被上
    訴人人民幣9萬6910元（237120元－140210元＝96910元）。又
    本件被上訴人起訴時人民幣折合臺幣匯率為4.284元，有匯
    率試算單可參（見原審卷第35頁），折算新臺幣為41萬5162
    元（96910元×4.284元＝415162元）。是被上訴人依系爭協議
    書第3條約定請求上訴人給付41萬5162元為有理由。
(八)系爭協議書4條約定：「無論是甲方(即被上訴人)或是乙方(
    即上訴人)取得被告(即彭莉)應返還之款項，雙方應該誠信
    遵守約定，支付他方應得比例之款項，如有違反本約定，因
    此造成守約方起訴違約方時，所產生的損失包括但不限於訴
    訟費、律師費、交通費、利息按年利率10%計算等損失，由
    違約方承擔。…」（見原審卷第25頁）。被上訴人因上訴人
    拒不給付被上訴人依系爭協議書應得全部款項，而提起本訴
    請求上訴人給付，因此於第一審支出律師費7萬元，有收據
    在卷可按（見原審卷第209頁），被上訴人依此約定請求上
    訴人給付7萬元，亦無不合。又原審判決上訴人部分敗訴後
    ，上訴人提起本件上訴，被上訴人因此再支出第二審律師費
    7萬元，有收據在卷可按（見本院卷第89頁），被上訴人依
    此約定於第二審追加請求上訴人給付7萬元，亦屬有據。
(九)末按「給付無確定期限者，債務人於債權人得請求給付時，
    經其催告而未為給付，自受催告時起，負遲延責任。其經債
    權人起訴而送達訴狀，或依督促程序送達支付命令，或為其
    他相類之行為者，與催告有同一之效力。」，「遲延之債務
    ，以支付金錢為標的者，債權人得請求依法定利率計算之遲
    延利息。但約定利率較高者，仍從其約定利率。」，民法第
    229條第2項、第233條第1項定有明文。被上訴人所提民事起
    訴狀繕本於109年10月6日送達上訴人（送達證書見原審卷第
    47頁），再於原審追加請求上訴人給付律師費7萬元之民事
    變更聲明暨準備2狀於110年4月8日送達上訴人（送達證書見
    原審卷第203頁），另於第二審追加請求上訴人給付律師費7
    萬元之110年10月21日民事答辯狀暨擴張聲明狀繕本於110年
    10月27日送達上訴人（送達證書見本院卷第91、93頁），上
    訴人分別自受起訴狀、民事變更聲明暨準備2狀、民事答辯
    狀暨擴張聲明狀繕本送達時起負遲延責任，並應分別自送達
    翌日起加付法定遲延利息。
六、從而，被上訴人於原審依系爭協議書第3、4條約定請求上訴
    人給付48萬5162元（415162元＋70000元＝485162元），及其
    中41萬5162元自109年10月7日起、其中7萬元自110年4月9日
    起均至清償日止，按週年利率百分之5計算之利息，為有理
    由，應予准許。原審就此部分為上訴人敗訴之判決，並依職
    權為假執行之宣告，經核並無不合，上訴意旨指摘原判決不
    當，求予廢棄改判，為無理由，應予駁回。又被上訴人於第
    二審依系爭協議書第4條約定，追加請求上訴人給付7萬元，
    及自110年10月28日起至清償日止，按週年利率百分之5計算
    之利息，亦有理由，應予准許。
七、本件事證已臻明確，兩造其餘攻擊、防禦方法及所提證據，
    經審酌均於判決結果無影響，爰不予逐一論駁，併此敘明。
八、據上論結，本件上訴為無理由，追加之訴有理由，依民事訴
    訟法第436條之1第3項、第449條第1項、第78條，判決如主
    文。 
中　　華　　民　　國　　111 　年　　5 　　月　　27　　日
                  民事第二庭　審判長法　官  呂麗玉
　　　　　　　　                    法　官  李佳芳
　　　　　　　　　　　　　　　　　　法　官  江奇峰
以上正本係照原本作成。
本判決不得上訴。
中　　華　　民　　國　　111 　年　　5 　　月　　30　　日
                                書記官  黃雅慧